【裁判字號】    99,台上,1998
【裁判日期】    991028
【裁判案由】    請求拆屋還地等
【裁判全文】
最高法院民事判決            九十九年度台上字第一九九八號
上  訴  人  甲○○
法定代理人  丙○○
訴訟代理人  魏千律師
            林俊宏律師
被 上訴 人  乙○○
法定代理人  丁○○
訴訟代理人  劉志忠律師
上列當事人間請求拆屋還地等事件，上訴人對於中華民國九十九
年七月六日台灣高等法院第二審判決（九十八年度上字第一○二
五號），提起上訴，本院判決如下：
    主  文
上訴駁回。
第三審訴訟費用由上訴人負擔。
    理  由
本件被上訴人主張：伊所有坐落台北縣土城市○○段一○二九地
號、一○四五地號、一○六五地號、一○七一地號、一○七三地
號、一○七四地號等土地（重測前為同市○○○段外媽祖田小段
八五之四地號、一一○之一○地號、一四○之一地號、一○五之
一地號、一○六之一地號、八五之五地號，下合稱系爭土地），
為上訴人所有之門牌號碼台北縣土城市○○路四十七號之房屋等
如原判決附表一所示編號A 、B1、B3、C2、C3、D1、D2、D3、E1
、E2、F1、F2、G 、H2部分之地上物（下稱系爭地上物），無權
占有使用如原判決附圖（下稱附圖）所示，爰依民法第七百六十
七條、第一百七十九條、第一百八十四條第一項前段規定，求為
命上訴人拆除系爭地上物返還其占用之系爭土地，並給付新台幣
（下同）六萬八千二百六十四元及自民國九十五年九月二十日起
至返還土地之日止，按年給付一萬三千六百五十三元相當租金之
不當得利或損害金（未繫屬本院者，不另贅述）。
上訴人則以：因土地登記程序之疏漏，被上訴人現雖登記為系爭
土地名義上之所有權人，但不受土地法第四十三條登記有絕對效
力之保障，不得自居為所有權人，請求伊拆屋還地；伊受訴外人
周元等人之捐贈，不待登記即取得系爭土地之所有權，得合法使
用系爭土地；伊使用系爭土地已六十餘年，且為被上訴人所明知
，其再為拆屋還地之請求，行使權利有違誠信原則等語，資為抗
辯。
原審以：上訴人所有之系爭地上物，占用系爭土地如附圖所示之
事實，業經第一審法院會同兩造至現場勘驗，並囑託台北縣板橋
地政事務所測量屬實。而依土地法所為之登記有絕對真實之公信
力，縱其登記有得撤銷或無效等原因，而在實體法上對於他人（
真正權利人）負有變更登記之義務，但於該他人未提起塗銷登記
之訴並獲得勝訴之確定判決以前，究難否定其登記所生之效力。
系爭土地於三十六年七月一日辦理土地總登記時，即登記為被上
訴人所有，有土地登記簿謄本可憑，依前揭說明，在該登記未經
塗銷前，難以否認被上訴人已登記為系爭土地所有權人之效力，
是上訴人所為上開被上訴人未取得系爭土地所有權、該總登記有
重大瑕疵為無效云云，均無足取。被上訴人申請第一次寺廟登記
時，其寺廟概況登記表上記載寺廟類別「新莊乙○○（媽祖宮）
」、管理人「林世南」、寺廟財產登記表載明「本廟土地畝數，
耕地十三甲、山地二四七甲、荒地五十甲」；四十年四月二十五
日之北縣寺字第三十六號台灣省台北縣新莊鎮寺廟登記表已記載
：「媽祖宮林世南，聲請人乙○○管理委員會調查人、寺廟概況
登記表土地畝數耕地十三甲、山林二九七甲」；林世南嗣於五十
四年間，再向台北縣政府申請核發寺廟登記證，寺廟名稱「乙○
○」：上訴人之管理委員、管理人詹火炮再於五十八年一月十五
日以「原有廟名『媽祖宮』現有廟名『乙○○』……本鎮乙○○
原為媽祖宮因之所有地產所有權狀之業主名稱均登記為媽祖宮，
但現有廟名實稱乙○○，係因本廟自雍正五年間興建媽祖祠宇當
時之名稱迄今已閱二百星霜，為本省有數奉祀媽祖廟宇，且為新
莊鎮民信仰之中心，則改稱為新莊乙○○是本鎮眾所深悉之事實
，據此原因確係同廟異名屬實」為由，經文德里長王萬春、文明
里長賴石榴、全安里長尤桃園簽具屬實後，向新莊鎮鎮長申請核
發同廟異名證，新莊鎮鎮長鄭建邦依據名龍里里長證明屬實，於
五十八年四月十六日特給新鎮秘證第六六四號證書之事實，有台
北縣政府函附新莊市乙○○檔存「最原始寺廟申請登記之相關資
料」及「第一次寺廟登記表」影本可憑，參以上訴人亦不否認新
莊市稱「媽祖宮」者僅被上訴人一人，堪認土地登記簿謄本原登
記之有所有權人「媽祖宮」即係被上訴人，則系爭土地於六十六
年三月二十五日更名登記所有權人為「乙○○」即無不合。至於
被上訴人因年代久遠，未能提出現存證據，致其另於六十四年、
六十五年間再聲請同廟異名證時，未獲准許之事實，尚無礙於上
開「媽祖宮」即為「乙○○」之認定。是上訴人以日據時代土地
台帳謄本登記之所有權人分別有媽祖宮及乙○○二者，卻未能提
出系爭土地係屬另一名為「媽祖宮」之權利主體所有，而抗辯兩
者並非同一云云，自非可採。上訴人復辯稱：訴外人周元等人及
其祖母陳樣之日治時期戶籍謄本載明其職業為「茶園作」，依台
灣總督府臨時台灣舊慣調查會出版之台灣私法第一卷第九十三頁
記載「清朝時期住民開墾因先占取得土地及該地上樹木竹草等業
主權」，以及日治時期亦承認開墾戶對民業地取得業主權之相關
規定，已在清朝及日治時期取得外媽祖田小段一○五等地號土地
之所有權，此由系爭土地捐贈人之先祖周國棟卒於清光緒乙未年
（一八九五）及其配偶陳樣卒於大正一年（一九一二）之墓地仍
位於今日甲○○界址內之外媽祖田小段一○六之一地號土地上，
依台灣民事習慣，個人過世後即葬於自己之私人土地上，亦可證
之；訴外人周元、周傅潭（即傅溪潭）等人於昭和四年（民國十
八年）以甲○○契約書，將系爭土地捐贈予上訴人，依當時有效
之法律，物權之設定及移轉，因當事人間雙方意思表示一致，即
發生物權設定或移轉之效力，上訴人雖未登記為所有權人，但已
取得系爭土地之所有權，自得依據該所有權合法占有使用系爭土
地云云；被上訴人則予以否認。查周元等人及其祖母陳樣之日治
時期戶籍謄本載明其職業為「茶園作」、周姓家族曾在土城媽祖
田和大安寮方面開墾之文書記載，未可辨認其具體開墾之面積及
地號，難認周元等人之先祖即係系爭土地之所有權人；周國棟、
陳樣葬於外媽祖田小段一○六之一地號土地上，僅能證明其等有
安葬於此地之結果，尚不得反推其等有安葬於此之權利。是上訴
人據此辯指周元等人之先祖對系爭土地有所有權，尚嫌無據。況
上訴人自承捐贈者是周來、周元、周福、周傅潭、周金山，捐贈
給甲○○，由甲○○當時管理人周傅潭受領意思表示等語，而捐
贈者周元等人之先祖迄於周來、周元、周福、周傅潭、周金山，
其所有權如何繼承而來，上訴人並未具體說明，無從認定周元等
人之先祖取得系爭土地之所有權，及周來、周元、周福、周傅潭
、周金山業因繼承而取得系爭土地之所有權。上訴人提出之甲○
○契約書其內容雖載：「……周元周福周傅潭周金山周來同誠心
協議喜悅將該堂敷地寄附獻與佛祖建設齋堂……(一)甲○○建敷地
座落海山郡土城庄媽祖田字外媽祖田別有小地名煙園土地……東
至觀音竹仔圍西至大石腳南至埕墘北至大尖峰下大石為界該寄附
建堂敷地人愿將該四至界址地域內憑從建設不得阻當……」等語
。該契約書僅立契約書人即上訴人當時之管理人周傅潭之用印外
，別無周元、周福、周金山、周來簽認之註記，自形式觀之，該
契約書對周元、周福、周金山、周來等人應不具任何拘束力。上
訴人未能證明周元等人之先祖對系爭土地有所有權，又未能證明
周來、周元、周福、周傅潭、周金山業因繼承取得該所有權，復
未能證明周元、周福、周金山、周來確已捐贈系爭土地，則其抗
辯其有系爭土地之所有權，亦非可採。至於被上訴人行使系爭土
地返還請求權，雖足使上訴人喪失使用系爭建物之不當利益，但
可讓系爭土地獲得充分利用，避免土地因不完整而開發困難；上
訴人並自認被上訴人請求返還系爭土地之目的，係供作土地開發
建設使用，並提出媽祖山開發計劃報告書為證。衡以被上訴人訴
請上訴人拆屋還地，僅係使無權占用之上訴人不能繼續使用系爭
土地，而土地收回後，有助於被上訴人對系爭土地為整體之開發
與利用，其所得收益之範圍更為廣泛，國家社會亦不因此受有損
害，則被上訴人行使所有物返還請求權，未逾越該權利之本質及
經濟目的，應無權利濫用情形。上訴人無法律上原因，無正當權
源占用系爭土地而受有利益，並致被上訴人受有不能使用系爭土
地之損害，被上訴人依據不當得利之法律關係，請求上訴人自九
十五年九月十九日起訴前五年，及至拆屋還地日止，返還所受有
占有使用之利益，於法有據。而上訴人占有使用系爭建物之利益
，性質上不能返還，自應返還其價額，此一價額之計算，依社會
通念，應得以相當之租金計算之。系爭土地自九十三年一月起至
九十七年一月止，每平方公尺之申報地價為二百七十二元，即公
告地價之百分之八十，有土地登記，經審酌系爭土地坐落屬台北
縣土城市○區○地段、交通情形、經濟繁榮程度、上訴人使用系
爭土地之經濟價值等一切狀況，認上訴人所受利益，以按土地申
報價額年息百分之五計算為當。計算上訴人自九十年九月十九日
起至九十五年九月十八日之五年止，受有相當於租金之利益為六
萬八千二百六十四元（計算式如附表二）及其法定遲延利息；自
九十五年九月十九日起每年為一萬三千六百五十三元（計算式如
附表二，第二欄載「九十五年九月十九日起」應係「九十年九月
十九日起」之誤繕），應予准許。因而維持第一審所為上訴人本
訴部分敗訴之判決，駁回其對該部分之上訴（關於上訴人提起之
反訴部分，第一審為上訴人敗訴之判決，上訴人對之提起第二審
上訴，於原審經被上訴人同意撤回反訴，業已經終結）。按不動
產物權經登記者，推定登記權利人適法有此權利，民法第七百五
十九條之一第一項定有明文。此項登記之推定力，乃為登記名義
人除不得援以對抗其直接前手之真正權利人外，得對其他任何人
主張之。為貫徹登記之效力，此項推定力，應依法定程序塗銷登
記，始得推翻（參見立法理由）。而關於占有推定其權利適法之
原則，對於已登記之不動產物權排除適用，亦為同法第九百四十
三條第二項第一款所明定。本件系爭土地既已於三十六年七月一
日辦理土地總登記時，即登記為被上訴人所有，迄未依法定程序
塗銷該登記，即不得推翻。原審以上訴人未能證明其早在日治時
期已取得系爭土地所有權，而准被上訴人本於登記簿登載，認定
其為系爭土地所有人，並得對上訴人行使物上請求權，經核尚無
違誤。上訴論旨，對原審取捨證據、認定事實之職權行使指摘為
不當，聲明廢棄，為無理由。
據上論結，本件上訴為無理由。依民事訴訟法第四百八十一條、
第四百四十九條第一項、第七十八條，判決如主文。
中    華    民    國  九十九  年    十    月  二十八  日
                      最高法院民事第六庭
                          審判長法官  劉  福  聲
                                法官  鄭  玉  山
                                法官  劉  靜  嫻
                                法官  袁  靜  文
                                法官  葉  勝  利
本件正本證明與原本無異
                                      書  記  官
中    華    民    國  九十九  年   十一   月    九    日
                                                      K

司法院資訊處製作；財團法人民間司法改革基金會備份。
